【裁判字號】    98,台上,6490
【裁判日期】    981105
【裁判案由】    妨害投票
【裁判全文】
最高法院刑事判決            九十八年度台上字第六四九０號
上  訴  人  台灣高等法院台南分院檢察署檢察官
上  訴  人  乙○○
            丁○○
            戊○○
共      同
選任辯護人  吳永茂律師
            羅玲郁律師
上  訴  人  丙○○
            己○○
            庚○○
共      同
選任辯護人  趙哲宏律師
被      告  甲○○
選任辯護人  吳永茂律師
            羅玲郁律師
上列上訴人等因被告等妨害投票案件，不服台灣高等法院台南分
院中華民國九十八年六月三十日第二審更審判決（九十八年度上
更(二)字第九九號，起訴案號：台灣台南地方法院檢察署九十六年
度選偵字第一一號），提起上訴，本院判決如下：
    主  文
上訴駁回。
    理  由
按刑事訴訟法第三百七十七條規定：上訴於第三審法院，非以判
決違背法令為理由，不得為之；是提起第三審上訴，應以原判決
違背法令為理由，係屬法定要件。如果上訴理由書狀並未依據卷
內訴訟資料具體指摘原判決不適用何種法則或如何適用不當，或
所指摘原判決違法情事，顯與法律規定得為第三審上訴理由之違
法情形不相適合時，均應認其上訴為違背法律上之程式，予以駁
回。又證據之取捨與其證明力之判斷，以及事實有無之認定，屬
事實審法院之職權，苟其取捨證據與判斷證據證明力並不違背經
驗法則及論理法則，即不容任意指為違背法令，而執為第三審適
法之上訴理由。
一、檢察官上訴（即被告甲○○）部分：
本件原判決以甲○○被訴涉犯修正前刑法第一百四十六條第一項
妨害投票正確罪嫌，經審理結果，認其犯罪尚屬不能證明，因而
撤銷第一審關於甲○○部分之科刑判決，改判諭知其無罪。已敘
明其證據取捨及認定之理由，核與卷內資料尚無不符，所為之證
據調查、取捨及對證據證明力之判斷，並無違背經驗法則及論理
法則情形。檢察官上訴意旨既未指出有何足資證明甲○○犯罪之
積極證據，原審未依法調查審酌，復未依卷內資料為原判決具體
違背法令之指摘，徒以甲○○雖對該次選舉之競選事宜，未必巨
細靡遺完全清楚，然有關以俗稱增加「幽靈人口」之方式，藉以
取得台南縣鹽水鎮三生里里長選舉之選舉權，係屬選舉手法之重
大決定，身為候選人之甲○○理應知悉，否則乙○○、丙○○分
別係甲○○之妻、女，自不敢擅自作主許丁○○、己○○等人私
下進行將「原住戶籍地」，虛偽遷徙至「遷入設籍地址」之違法
行為云云，泛指原判決認不能證明甲○○犯罪，違背經驗法則及
論理法則，而有判決不適用法則之違背法令，核非上訴第三審之
合法理由。應認檢察官之上訴（檢察官僅對甲○○部分上訴）違
背法律上之程式，予以駁回。
二、上訴人乙○○、丁○○、戊○○、丙○○、己○○、庚○○
等上訴部分：
上訴人（被告）乙○○、丁○○、戊○○（下稱乙○○等三人）
上訴意旨略稱：(一)、依原判決認定之事實，被告等係共同基於意
圖使甲○○當選里長之犯意聯絡而為本件犯行，核與其理由之
三謂乙○○與丁○○、戊○○間，丙○○與己○○、庚○○間，
分別有犯意聯絡及行為分擔等旨之說明，有不相適合之矛盾。(二)
、卷內並無所謂證明文件或戶政機關查驗資料存在，則戶政機關
究如何查驗戶籍？查驗紀錄資料為何？原判決未予說明，有理由
矛盾之違誤。(三)、乙○○等三人於原審已表示告發人吳廬生之警
詢筆錄及「刑事告訴狀」屬審判外之言詞或書面陳述，無證據能
力；原判決竟謂伊等未聲明異議，得採為認定事實之基礎，亦未
說明如何符合傳聞法則例外得為證據之理由，有判決不依卷內證
據及理由不備之違法。(四)、戶籍遷移之自由受憲法保障，戊○○
、丁○○既有居住台南縣鹽水鎮○○里○○街四巷十三號之事實
，所為戶籍之遷入在使戶籍正確，原判決認係違法，非無可議。
(五)、甲○○於前屆（十七屆）里長選舉時即高票當選，而當屆（
十八屆）又得票達三分之二強，多出對手高達八十九票，何來選
情緊繃情形，況僅四人遷入戶籍，對選情根本無影響，原判決認
定選情緊繃為本件之動機，顯違常理等語。上訴人（被告）己○
○、庚○○、丙○○（下稱己○○等三人）上訴意旨略稱：(一)、
原判決就己○○等三人如何「意圖使甲○○當選」為共同犯意聯
絡及行為分擔，未說明認定之依據及理由，遽適用刑法第二十八
條論以共同正犯，適用法則殊有不當。(二)、本件並無具體證據足
證己○○等三人就「為求甲○○能順利當選」、「意圖利用人為
方式增加選舉人選票以影響選舉結果」等主觀犯意有相互聯絡之
情形，原判決僅以其三人與甲○○間，或為父女或為親戚關係，
逕自臆測本件戶籍遷移，必有主觀犯意之聯絡，甚至以伊等就否
認犯罪所為之辯解未能提出具體證據，尚嫌乏據，為伊等不利認
定之理由，亦有判決不適用法則之違誤。(三)、倘丙○○確有意圖
以遷移戶籍之幽靈人口方式影響投票結果，而與己○○、庚○○
共謀為遷移戶籍之行為，何以丙○○未要求己○○之父母一併隨
同遷入丙○○之戶內？何以與候選人甲○○本人亦有姻親關係且
親等較近之己○○父母，未隨同遷移戶籍，足徵己○○、庚○○
遷移戶籍行為，非基於欲影響投票結果之意圖甚明，乃原判決卻
認己○○等三人有犯意聯絡，而論以共同正犯，自屬違背經驗法
則等語。
然原判決綜合全案卷證資料，本於事實審法院之推理作用，認乙
○○、丁○○、戊○○、丙○○、己○○、庚○○等有其事實欄
所載犯行，因而撤銷第一審關於該六人部分之科刑判決，改判仍
論其六人以共同犯妨害投票正確罪；量處乙○○、丙○○各有期
徒刑八月，均減為有期徒刑四月；丁○○、戊○○、己○○、庚
○○各有期徒刑六月，均減為有期徒刑三月；併各宣告褫奪公權
二年，均減為褫奪公權一年，及諭知易科罰金之標準。已敘明所
憑證據及理由，並對其六人否認犯罪所辯各節，如何係飾卸之詞
，不足採信，詳加說明指駁。所為論斷，俱有卷存證據資料可資
覆按。原判決事實欄認定乙○○與丁○○、戊○○；丙○○與己
○○、庚○○，共同基於意圖使甲○○當選，藉以取得三生里里
長選舉之選舉權，而妨害投票正確性之共同犯意聯絡，分別為本
件虛偽遷徙戶籍之行為，並於理由之三說明乙○○與丁○○、
戊○○間，丙○○與己○○、庚○○間，分別有犯意聯絡及行為
分擔，均應論以共同正犯，而於主文內諭知其六人共同犯妨害投
票正確罪刑，其事實認定及理由說明與主文諭知，並無扞格或有
不相適合之矛盾，乙○○等三人上訴意旨(一)指摘原判決理由矛盾
，尚有誤會，核非具體指摘之合法上訴第三審理由。又原判決並
未採吳廬生之警詢筆錄或告訴狀為被告等論罪之證據，乙○○等
三人上訴意旨(三)徒就該部分為證據能力之爭辯，亦非上訴第三審
之適法理由。乙○○等三人其他上訴意旨及己○○等三人之上訴
意旨，並未依據卷內資料為原判決具體違法之指摘，僅憑己見，
或就原審採證認事職權之適法行使，或對原判決已論斷明白之事
項，任意指摘違背法令，復就有無共同犯意聯絡，或與事實認定
及判決結果無影響之枝節問題，仍為單純事實之爭辯，均與法律
規定得為第三審上訴理由之違法情形不相適合。應認乙○○等六
人之上訴均違背法律上之程式，併予駁回。
據上論結，應依刑事訴訟法第三百九十五條前段，判決如主文。
中    華    民    國  九十八  年   十一   月    五    日
                      最高法院刑事第八庭
                          審判長法官  洪  文  章
                                法官  王  居  財
                                法官  郭  毓  洲
                                法官  邱  同  印
                                法官  張  清  埤
      本件正本證明與原本無異
                                      書  記  官
中    華    民    國  九十八  年   十一   月    十    日
                                                     ｍ


司法院資訊處製作；財團法人民間司法改革基金會備份。
